臺灣彰化地方法院民事判決　九十三年度訴字第七五七號
　　原　　　告　丙○○
　　訴訟代理人　周瑞鎧律師
　　被　　　告　乙○○
　　訴訟代理人　甲○○
　　　　　　　　黃精良律師
右當事人間請求給付報酬事件，本院於民國九十三年十二月八日言詞辯論終結，判決
如左：
  主      文
被告應給付原告新台幣壹拾柒萬參仟陸佰柒拾元伍角，及自民國九十三年十一月十三
日起至清償日止，按年息百分之五計算之利息。
原告其餘之訴駁回。
訴訟費用由原告負擔五分之三，餘由被告負擔。
本判決第一項得假執行；但被告如於假執行程序實施前以新台幣壹拾柒萬參仟陸佰柒
拾元為原告預供擔保，得免為假執行。
原告其餘假執行之聲請駁回。
  事實及理由
一、原告主張：民國八十八年九月二十三日原告丙○○與被告乙○○及訴外人黃仁種
    、黃蒼淼簽定委任合約書，約定就被告及訴外人黃仁種、黃蒼淼所共有坐落彰化
    縣員林鎮○○段一三○地號土地一筆，委任原告代為辦理共有物強制分割、分割
    登記及被繼承人黃火生繼承登記事宜，原告已完成訴訟並於九十三年六月四日領
    取分割後之員林鎮○○段第一三○、一三○之四地號二筆土地所有權狀時，委任
    事務已經完成，除訴外人黃蒼淼依約給付報酬及應負擔之費用外，訴外人黃仁種
    於本件起訴後才在九十三年十一月一日以現金一次給付予原告外，被告部分則至
    今尚未依約給付，因合約書中「乙方黃仁種」乃由被告乙○○與訴外人黃仁種共
    同簽署，因此，此債務應由其二人負擔，且合約第十二條約定，由黃仁種、乙○
    ○各自負擔繼承費用之一半，故被告應給付之費用分別為：依合約第一條、第二
    條委任費用二萬五千元，依合約第三條、第四條委任費用十四萬元，依合約第二
    條、第四條應負擔之稅、費計三萬四千六百九十一元，依合約第七條約定，被告
    等如違反本合約第二條及第四條，應加倍支付原告作為違約金十九萬九千六百九
    十一元，合計共三十九萬九千三百八十二元，被告辯稱未以委任人為分割共有物
    訴訟之原告，然合約書之委任人有三人即被告乙○○及訴外人黃仁種、黃蒼淼，
    然委任人黃蒼淼於起訴前死亡，後由其繼承人黃國忠、黃國華辦理繼承登記，並
    以黃國忠為原告提起強制分割之訴訟，被告已於答辯狀內自認原告委任代書柯宮
    銜辦理，且本件違約金為被告可事先得知且無過高情事，又此違約金性質為損害
    總額預定性懲罰性違約金，原告並無須負實際損害之舉證責任，故聲明求為判決
    被告應給付原告三十九萬九千三百八十二元，及自準備書狀繕本送達之翌日即九
    十三年十一月十三日起至清償日止，按年息百分之五計算之利息，並願供擔保聲
    請宣告假執行等語。
二、被告則以：伊固曾與原告訂立委任合約書，但依該合約書之約定是約定至三審訴
    訟終結及辦妥分割登記及鑑界完畢止為準，當時原告說本案土地共有人多、案情
    複雜、人多嘴雜，三審定讞可能拖延十年、八年，三審均需聘任律師或代書之費
    用可能花費二十多萬元，被告誤信為真，才與之訂立委任合約書，原告約定被告
    應付給原告二十八萬元作為酬勞，被告認為太貴，依被告所提出之負擔稅費明細
    總計才不過七萬七千三百四十一元而已，原告不是委任律師而是委任代書柯宮銜
    代理，而共有物分割又非以本案之被告為原告，顯然本案原告並未為被告辦理分
    割共有物，是為案外人黃國忠辦理分割共有物事件，故原告並無為被告處理委任
    事務，原告要求二十八萬元之酬勞，顯屬太高，原告辦理本件分割共有物不過一
    審即終結，所花之費用不過七萬七千三百四十一元而已，尤其是裁判費才花一萬
    零三百九十八元，應由黃國忠依該分割共有物判決主文第二項向其他共有人請求
    ，而不應由被告全部負擔，況依其所提出之呈後地政規費徵收聯單所載是分割後
    十六筆土地之複丈費、書狀費及登記費、罰鍰及登記費，並非被告所分得之土地
    應支付之費用，自不能對被告請求，況且依合約書第四條規定，二十八萬元是由
    乙方黃仁種全部負擔，而不應由被告乙○○負擔，又依第二條規定，一十萬元是
    應由黃仁種及黃蒼淼負擔，則不能對被告乙○○請求，又合約書第十二條規定本
    合約由黃仁種、乙○○各自負擔繼承費用之一半，所謂繼承費用，眾所皆知，乃
    指辦繼承登記所需支出之登記費及為完成登記所需繳清之地價稅及所需繳納之遺
    產稅而言，請原告陳明繼承費用究何所指？即代墊若干繼承費？合約書第七條違
    約金，未免太偏高，請原告陳述被告違約，原告究竟損失多少？鈞院得依法酌減
    ，故聲明求為判決原告之訴及假執行之聲請均駁回，以及如受不利判決時，願供
    擔保聲請免為假執行等語置辯。
三、按訴狀送達後，原告不得將原訴變更，但減縮應受判決事項之聲明者，不在此限
    ；又原告於判決確定前，得撤回訴之全部或一部。但被告已為本案之言詞辯論者
    ，應得其同意。民事訴訟法第二百六十二條第一項分別定有明文。本件原告起訴
    請求被告黃仁種、乙○○應給付原告八十一萬四千六百八十二元，嗣撤回對被告
    黃仁種之訴，已得被告黃仁種同意，原告並減縮聲明請求被告乙○○給付三十九
    萬九千三百八十二元，原告撤回訴訟及減縮聲明部分，均合於上開規定，自屬有
    據，合先敘明。
四、原告主張其在八十八年九月二十三日與被告乙○○及訴外人黃仁種、黃蒼淼簽定
    委任合約書之事實，為被告所自承無誤，且有委任合約書可稽，自堪信為真實。
    原告復主張合約書中「乙方黃仁種」乃由被告乙○○與訴外人黃仁種共同簽署，
    因此，此債務應由其二人負擔，故被告依合約第一條、第二條應負擔委任費用二
    萬五千元，依合約第三條、第四條應負擔委任費用十四萬元，依合約第二條、第
    四條應負擔之稅、費計三萬四千六百九十一元等語，則為被告所否認，辯稱：依
    合約書第二條規定，一十萬元是應由黃仁種及黃蒼淼負擔，不能對被告乙○○請
    求，依合約書第四條規定，二十八萬元是由乙方黃仁種全部負擔，而不應由被告
    乙○○負擔，被告只有依合約書第十二條規定與黃仁種各自負擔繼承費用之一半
    ，所謂繼承費用是指辦繼承登記所需支出之登記費及為完成登記所需繳清之地價
    稅及所需繳納之遺產稅等語。按解釋契約固須探求當事人立約時之真意，不能拘
    泥於契約之文字。但契約文字業已表示當事人真意，無須別事探求者，不得反捨
    契約文字而更為曲解。查：原告上開主張被告應負擔之費用，無非以委任合約書
    第二、四條為依據，而由該委任合約書第二條：「乙方委任甲方辦理前開事項，
    雙方約定乙方應支付甲方新台幣：壹拾萬元整作為費用。辦理前開事項所須繳納
    之稅、費及支付甲方之費用均由乙方黃仁種及黃蒼淼各負擔一半，甲方不負擔任
    何費用，：：。」約定之內容觀之，此等費用係由訴外人黃仁種及黃蒼淼各負擔
    一半，並無被告必須負擔費用之約定，又依第四條：「乙方委任甲方辦理第三條
    事項，雙方約定乙方應支付甲方新台幣：貳拾捌萬元整作為費用。辦理前開事項
    所須繳納之稅、費及支付甲方之費用均由乙方黃仁種全部負擔，甲方不負擔任何
    費用，：：。」之約定，此部分費用係由訴外人黃仁種全部負擔，亦無被告必須
    負擔費用之約定，原告雖謂合約書中「乙方黃仁種」乃由被告乙○○與訴外人黃
    仁種共同簽署，此債務應由其二人負擔云云，然此既為被告所否認，且與上開契
    約文字之記載不符，揆諸前揭說明，被告自無應負擔費用之義務，故原告主張被
    告依合約第一、二、三、四條應負擔費用云云，當屬無據，不能採信。
五、原告另主張依合約第七條約定應支付原告違約金十九萬九千六百九十一元等語，
    被告則辯稱：合約書第七條違約金太高等語。按約定有違約金者，有債務不履行
    情事發生時，債權人即不待舉證證明其所受損害係因債務不履行所致及損害額之
    多寡，均得按約定之違約金，請求債務人支付。經查：系爭委任合約書第七條：
    「乙方如違反本合約第二條及第四條時，乙方願逕受強制執行，並應加倍支付甲
    方作為違約金」約定之內容，係乙方即訴外人黃蒼淼以及乙方即訴外人黃仁種與
    被告乙○○，於訴外人黃仁種或黃蒼淼違反系爭合約書第二條、訴外人黃仁種違
    反系爭合約書第四條之約定時，乙方黃蒼淼、乙方黃仁種與被告乙○○即應支付
    違約金，而本件系爭委任合約之乙方黃蒼淼並未違約，係乙方黃仁種未依上開約
    定給付系爭委任合約書第二、四條所稱各項費用而違約等事實，既為被告所不爭
    執，故原告請求系爭委任合約之乙方即被告給付違約金，自屬有據。次查：訴外
    人黃仁種依合約第二條應負擔之委任費用為五萬元，依合約第四條應負擔之委任
    費用為二十八萬元，依合約第二條應負擔之稅、費合計為七萬五千九百一十六元
    （（44003＋71913）÷2＝75916），依合約第四條應負擔之稅、費合計一萬一千
    四百二十五元，總計為三十四萬七千三百四十一元等事實，有委任合約書、本院
    自行繳納款項統一收據、購買票品證明單、台灣省彰化縣地政規費收據、彰化縣
    稅捐稽徵處員林分處地價稅稅額繳款書、彰化縣員林地政規費徵收聯單、估價單
    等件在卷可稽，並經證人即大員隆地籍測量有限公司負責人江漢忠到庭結證屬實
    ，故原告得請求系爭委任合約之乙方即訴外人黃仁種與被告共同給付三十四萬七
    千三百四十一元，又此項債務既屬可分，且系爭委任合約第七條並未就此項債務
    另有訂定給付之方法，依民法第二百七十一條：「數人負同一債務或有同一債權
    ，而其給付可分者，除法律另有規定或契約另有訂定外，應各平均分擔或分受之
    。」之規定，原告得請求被告給付違約金一十七萬三千六百七十元五角（347341
    ÷2＝173670.5），故原告訴請被告給付一十七萬三千六百七十元五角之違約金
    ，為有理由，應予准許；其餘逾此部分之請求，為無理由，不應准許，應予駁回
    。另按約定之違約金過高者，債務人固得依民法第二百五十二條規定，請求法院
    減至相當之數額，惟就約定違約金過高之事實，應由主張此項有利於己事實之債
    務人負舉證責任。又按違約金之約定，為當事人契約自由、私法自治原則之體現
    ，雙方於訂約時，既已盱衡自己履約之意願、經濟能力、對方違約時自己所受損
    害之程度等主、客觀因素，本諸自由意識及平等地位自主決定，除非債務人主張
    並舉證約定之違約金額過高而顯失公平，法院得基於法律之規定核減至相當數額
    ，否則當事人均應同受該違約金約定之拘束，始符契約約定之本旨。被告辯稱違
    約金過高云云，既未能舉證證明此依約定之違約金額有何過高而顯失公平之情形
    ，故被告此部分所辯，尚屬乏據，當無可採。
六、從而，原告本於委任合約，請求被告給付原告一十七萬三千六百七十元五角，及
    自準備書狀繕本送達之翌日即九十三年十一月十三日起至清償日止，按年息百分
    之五計算之利息，為有理由，應予准許。原告其餘請求，均屬無據，應予駁回。
七、原告勝訴部分，合於民事訴訟法第三百八十九條第一項第五款規定，故依職權宣
    告假執行，又被告業已陳明願供擔保聲請免為假執行，經核無不合，爰酌定相當
    擔保金額宣告之；至原告敗訴部分之假執行聲請，因訴之駁回而失所附麗，不予
    准許，一併駁回之。
八、本件判決之基礎已臻明確，兩造其餘攻擊防禦方法及舉證，於判決結果不生影響
    ，無庸一一論列，併此敘明。
九、訴訟費用負擔之依據：民事訴訟法第七十九條。
中　　　華　　　民　　　國　　九十三　　年　　　十二　　月　　二十二　　日
                        台灣彰化地方法院民事第一庭
~B法　　　官　陳弘仁
右為正本係照原本作成。
如對本判決上訴，應於判決送達後二十日內向本院提出上訴狀。
~B法院書記官　王振州
中　　　華　　　民　　　國　　九十三　　年　　　十二　　月　　二十二　　日
